# （国内新事物）优先股的会计处理及列报讨论

提问人：xiaofr 时间：2013-12-02 11:23:40
优先股具有股和债的双重性质，是计入股本还是计入其他长期负债呢？还是参开可转债呢？ 大家讨论讨论
《国务院关于优先股试点指导意见》说（十六）完善配套政策。优先股相关会计处理和财务报告，应当遵循财政部发布的企业会计准则及其他相关会计标准。 但是会计准则和解释均没有提及优先股。

回答人：chenyiwei
目前我们对此的初步观点如下，供讨论：
（ 1 ）根据该《指导意见》规定公开发行的优先股，由于在公司章程中必须规定“在有可分配税后利润的情况下必须向优先股股东分配股息”，因此应当归类为负债。但商业银行发行优先股补充资本时如果对该事项作出另行规定的，则不在此限。 （ 2 ）上市公司在其章程中对现金分红政策的表述可能影响到对其所发行的优先股和永续债券能否归类为权益的判断。《上市公司监管指引第 3 号——上市公司现金分红》（证监会公告（ 2013 ） 43 号）要求上市公司应当在章程中明确现金分红相对于股票股利在利润分配方式中的优先顺序，并按照公司章程规定的程序，提出差异化的现金分红政策，并严格执行。此文件的一个重要会计影响是：如果在公司章程中明确规定现金分红比例（且规定有盈利时必须现金分红，没有例外），则如果该公司同时发行永续债或者优先股，此时的永续债和优先股将不能作为权益。因此我们可建议公司谨慎考虑公司章程中对现金分红政策的相关措辞，为董事会、股东大会的审议留出一定的灵活空间，即虽然公司章程规定了总体的政策，但董事会和股东大会可以在审议具体的利润分配方案时根据具体情况有一定的灵活空间，最终以每次董事会、股东大会的具体决议为准。
除了优先股应归类为权益还是负债的问题以外，还要关注报表列报和财务指标计算问题。由于优先股与普通股并不同权，引入优先股后，如果优先股被界定为权益工具，则将在原有的“归属母公司股东的权益”和“少数股东权益”以外增设第三类权益“归属优先股股东的权益”，可能需要调整资产负债表和利润表、股东权益变动表的列报方式；同时核心财务指标如每股收益、净资产收益率、每股净资产等的计算公式也需要作出相应调整，扣除优先股股东所享有的权益和损益份额。

提问人：xiaofr 时间：2013-12-2 11:23:40
优先股具有股和债的双重性质，是计入股本还是计入其他长期负债呢？还是参开可转债呢？
大家讨论讨论
《国务院关于优先股试点指导意见》说（十六）完善配套政策。优先股相关会计处理和财务报告，应当遵循财政部发布的企业会计准则及其他相关会计标准。
但是会计准则和解释均没有提及优先股。

回答人：chenyiwei
leiting18 发表于 2013-12-4 22:21
个人观点：
对于公开发行的优先股，《指导意见》的规定是有一个前提的——“在有可分配税后利润的情况” ...
此时公司只要有利润就必须按照约定条款分配固定的优先股股利（当然以可分配利润为限），不能自主决定推迟股利的支付，从而仍然存在一项“交付现金或其他金融资产给其他单位，或在潜在不利条件下与其他单位交换金融资产或金融负债的合同义务”（尽管这种合同义务从发行时看是或有的，但其最终结果并不完全取决于发行方可控制的因素），所以应当认定为负债。
而且，也正是为了避免被认定为负债而导致不符合商业银行资本监管要求，《指导意见》才对于“商业银行发行优先股补充资本”的情形作出了例外规定，否则商业银行公开发行的优先股将被列为负债而失去补充资本的意义，这从一个侧面佐证了载明“在有可分配税后利润的情况下必须向优先股股东分配股息”条款的优先股应归类为负债的结论。
附件是某四大的三个IFRS Q&A，对于判断优先股和永续债能否归类为权益具有重要参考价值。
IAS 32.20-1 - Undated subordinated debt instruments.pdf (36.87 KB, 下载次数: 345)
2013-12-4 22:41 上传
IAS 32.21-1 - Classification of bonds convertible into a variable number of shares.pdf (80.59 KB, 下载次数: 165)
2013-12-4 22:41 上传
IAS 32.25-1 - Contingent settlement provisions.pdf
(39.29 KB, 下载次数: 172)
2013-12-4 22:41 上传

提问人：leiting18 时间：2013-12-04 23:27:46
如果不分情况将所有公开发行优先股都视为负债，这完全抹杀了优先股作为“股份”的基本权利之一：剩余财产索取权，当然按照《指导意见》的规定，公开发行的优先股“（ 4 ）优先股股东按照约定的股息率分配股息后，不再同普通股股东一起参加剩余利润分配。
”——这并不是对其清算分配权的抹煞，这只是规定只能是“不参与优先股”（non-participating preference shares）而已——当然可能由于不参与（作为综合考虑的因素之一）可能被定性为负债，而不仅仅因为股息的因素。 1 、如果不考虑前提条件，将这视为一项现时义务,我个人觉得是有问题的。对于公开发行而言，这样规定是为了保护广大的优先股股东（因为只能是不参与优先股，没有决定利润分配的表决权），特别是上市公司有利润不分红，并非就是对优先股的定性——就像你分析的，从发行时看是或有的，是否可以可靠的计量和预估都可能是问题——当然，也是可能的，有盈利预测。 2 、你说的商业银行的规定，不是本身将其定性为负债的佐证，就想你说的的确是基于资本充足率的考虑，如果“；（ 2 ）在有可分配税后利润的情况下必须向优先股股东分配股息；（ 3 ）未向优先股股东足额派发股息的差额部分应当累积到下一会计年度；”——可能导致资本不充足，即使视为真正的“股息”也是这样。 3 、按照cas37对权益工具的规定，将包含强制性赎回条款的优先股视为金融负债可能更准确一些。

回答人：chenyiwei
金融工具对发行人而言是负债还是权益要看其经济实质而不是法律形式，所以名称是“股”还是“债”并不重要。这类工具条款的变化可能很大，可能细微的条款变化就会导致权益／负债性质分类的根本差异。

提问人：leiting18 时间：2013-12-04 23:27:46
如果不分情况将所有公开发行优先股都视为负债，这完全抹杀了优先股作为“股份”的基本权利之一：剩余财产索取权，当然按照《指导意见》的规定，公开发行的优先股“（ 4 ）优先股股东按照约定的股息率分配股息后，不再同普通股股东一起参加剩余利润分配。
”——这并不是对其清算分配权的抹煞，这只是规定只能是“不参与优先股”（non-participating preference shares）而已——当然可能由于不参与（作为综合考虑的因素之一）可能被定性为负债，而不仅仅因为股息的因素。 1 、如果不考虑前提条件，将这视为一项现时义务,我个人觉得是有问题的。对于公开发行而言，这样规定是为了保护广大的优先股股东（因为只能是不参与优先股，没有决定利润分配的表决权），特别是上市公司有利润不分红，并非就是对优先股的定性——就像你分析的，从发行时看是或有的，是否可以可靠的计量和预估都可能是问题——当然，也是可能的，有盈利预测。 2 、你说的商业银行的规定，不是本身将其定性为负债的佐证，就想你说的的确是基于资本充足率的考虑，如果“；（ 2 ）在有可分配税后利润的情况下必须向优先股股东分配股息；（ 3 ）未向优先股股东足额派发股息的差额部分应当累积到下一会计年度；”——可能导致资本不充足，即使视为真正的“股息”也是这样。 3 、按照cas37对权益工具的规定，将包含强制性赎回条款的优先股视为金融负债可能更准确一些。

回答人：chenyiwei
参考IAS 32.AG25/AG26:
AG25 Preference shares may be issued with various rights. In determining whether a preference share is a financial liability or an equity instrument, an issuer assesses the particular rights attaching to the share to determine whether it exhibits the fundamental characteristic of a financial liability. For example, a preference share that provides for redemption on a specific date or at the option of the holder contains a financial liability because the issuer has an obligation to transfer financial assets to the holder of the share. The potential inability of an issuer to satisfy an obligation to redeem a preference share when contractually required to do so, whether because of a lack of funds, a statutory restriction or insufficient profits or reserves, does not negate the obligation. An option of the issuer to redeem the shares for cash does not satisfy the definition of a financial liability because the issuer does not have a present obligation to transfer financial assets to the shareholders. In this case, redemption of the shares is solely at the discretion of the issuer. An obligation may arise, however, when the issuer of the shares exercises its option, usually by formally notifying the shareholders of an intention to redeem the shares.
AG26 When preference shares are non-redeemable, the appropriate classification is determined by the other rights that attach to them. Classification is based on an assessment of the substance of the contractual arrangements and the definitions of a financial liability and an equity instrument. When distributions to holders of the preference shares, whether cumulative or non-cumulative, are at the discretion of the issuer, the shares are equity instruments. The classification of a preference share as an equity instrument or a financial liability is not affected by, for example: (a) a history of making distributions; (b) an intention to make distributions in the future; (c) a possible negative impact on the price of ordinary shares of the issuer if distributions are not made (because of restrictions on paying dividends on the ordinary shares if dividends are not paid on the preference shares); (d) the amount of the issuer's reserves; (e) an issuer's expectation of a profit or loss for a period; or (f) an ability or inability of the issuer to influence the amount of its profit or loss for the period.
金融负债和权益的区分，首要标准是看是否存在“交付现金或其他金融资产给其他单位，或在潜在不利条件下与其他单位交换金融资产或金融负债的合同义务”。当存在或有结算条款时（例如有盈利才分配股利），并不根据未来预计是盈利还是亏损来判断该项合同义务是否为实质性义务。只要存在该项合同义务，且触发该义务的未来事项不在发行人可控制范围之内时，即被视为现时义务，相关的金融工具不能作为权益。参考前面发的Q&A——IAS 32.25-1 - Contingent settlement provisions.pdf。
优先股的剩余财产要求权并不是判断其是否为权益工具的决定性因素。由于剩余财产索取权只能在发行人清算时行使，而财务报表是基于持续经营假设编制，因此清算时的优先权不是确定其属于负债还是权益的考虑因素。
商业银行的规定，其实就是：会计上被认定为负债的工具对于计算资本充足率是不计入的，只有归为权益的工具才能计入，所以《指导意见》根据新巴塞尔协议和银监会的相关资本监管规定开了这个口子，不是因为股利的支付减少资本。
会计和法律的很多方面的思维方式是有所不同的，所以得出的结果，有时会和法律形式差异很大。

提问人：laoshiqan 时间：2013-12-9 10:18:37
我觉得优先股跟永续债差不多。具体处理还是要看条款的要求。我原来对永续债做了一个备忘的，请陈版批评指正。

回答人：chenyiwei
对其中的结论基本赞同。

提问人：ying0518 时间：2013-12-19 16:30:17
请教陈版， 8 楼材料中提及的条件包括赎回的选择权和分配的选择权，这两个是只符合其中之一就可以了吗？比如发行人有赎回的选择权但没有分配的选择权，或反过来，这种情况应当怎样判断？

回答人：chenyiwei
1 、如果只要发行人有利润就必须分配优先股股利的，则此类优先股属于负债。 2 、如果赎回选择权在持有人手中，且赎回价格与赎回时发行人的净资产价值无直接关联的(并非按照届时发行人权益工具的公允价值赎回)，则为负债

提问人：soliderzhang 时间：2014-04-25 20:27:51
陈版：我看了《金融负债与权益工具的区分及相关会计处理规定》，但是今天 广汇能源 发行优先股的预案为什么会认定为权益工具，它是基于何种判断呢？谢谢！

回答人：chenyiwei
没有看过这个案例，能否说一下你的疑问具体是什么？

提问人：soliderzhang 时间：2014-04-27 19:54:11
陈版：广汇的优先股预案具体情况如下，据其优先股预案第五节：“（一）本次发行优先股作为权益工具核算的依据 1 、本次优先股发行未设置赎回或回售条款，无到期日，公司在未来没有必须赎回或回售的强制和现时义务； 2 、本次优先股发行采用浮动股息率，优先股股息不累积支付，股东大会有权根据分红年度盈利情况及市场利率情况在基准票面股息率基础上调整分红年度的优先股票面股息率，优先股的股息支付与公司的盈利情况及剩余权益相联系； 3 、在清偿顺序及清算方法上，公司在向优先股股东支付完毕应分配剩余财产后，方可向普通股股东分配剩余财产，但在可预见的未来，公司具有持续经营能力，发生清算几乎不具有可能性。 综上所述，该金融工具不包括交付现金或其他金融资产给其他方，或在潜在不利条件下与其他方交换金融资产或金融负债的合同义务，满足《金融负债与权益工具的区分及相关会计处理规定》之“二、金融负债与权益工具的区分”之“（二）权益工具”确认条件第 1 条的规定；
由于本次发行的优先股无须用企业自身权益工具结算，满足《金融负债与权益工具的区分及相关会计处理规定》之“二、金融负债与权益工具的区分”之“（二）权益工具”确认条件第 2 条的规定。” 我的问题是,“关于该金融工具不包括交付现金或其他金融资产给其他方，或在潜在不利条件下与其他方交换金融资产或金融负债的合同义务”的规定是仅指本金吗，还是包括利息部分，是不是可以这样理解，按照现在的规定，如果是固定股息率且累计支付的，应该都要认定为债务工具，对浮动股息率的，那么可以认定为权益工具。
谢谢！

回答人：chenyiwei
该规定包含利息部分。包含强制付息条款（即使以有足够的可供分配利润为前提），发行人不能自主决定将其付息义务递延到无限远的以后年度的，都应认定为债务工具，或包含债务工具成份。本版面另有其他帖子在讨论此问题